【裁判字號】    98,訴,1537
【裁判日期】    981124
【裁判案由】    違反臺灣地區與大陸地區人民關係條例等
【裁判全文】
臺灣臺南地方法院刑事判決              98年度訴字第1537號
聲  請  人  臺灣臺南地方法院檢察署檢察官
被      告  甲○○（原名王瑞龍.
上列被告因違反臺灣地區與大陸地區人民關係條例等案件，經檢
察官聲請簡易判決處刑（98年度偵字第9360號）及同署檢察官移
送併辦（98年度營偵字第1394號），本院認為不宜以簡易判決處
刑，改依通常程序審理，被告於準備程序中就被訴事實為有罪之
陳述，本院合議庭裁定改依簡式審判程序審理，判決如下：
    主  文
甲○○共同違反不得使大陸地區人民非法進入臺灣地區之規定，
處有期徒刑拾月，減為有期徒刑伍月，如易科罰金，以銀元佰
元即新臺幣玖佰元折算壹日。緩刑貳年。
    事  實
一、甲○○（原名王瑞龍）與涂羽旻、陳國泰（均由察署官另案
    偵辦中）均明知曹菊鳳係大陸地區人民，未經許可不得入境
    臺灣地區，且均知悉甲○○與曹菊鳳間並無結婚之真意，然
    因曹菊鳳欲以假結婚之方式申請進入臺灣地區工作，涂羽旻
    、陳國泰乃邀同甲○○至大陸地區與曹菊鳳辦理假結婚手續
    ，藉此以申請配偶來臺之方式，使曹菊鳳得以非法進入臺灣
    地區。謀議既定，甲○○、涂羽旻、陳國泰、曹菊鳳遂共同
    基於行使使公務員登載不實公文書之犯意聯絡，另甲○○、
    涂羽旻、陳國泰則共同基於使大陸地區人民非法進入臺灣地
    區之犯意聯絡，於民國92 年7月12日，由涂羽旻陪同甲○○
    搭機前往大陸地區，俟甲○○、曹菊鳳於同年7 月31日在大
    陸地區福建省三明市公證處虛偽辦理結婚登記，並於同年8
    月4 日取得上開公證處核發之結婚公證書後，甲○○旋即返
    臺並持上開結婚公證書向財團法人海峽交流基金會（下稱海
    基會）辦理驗證，取得海基會核發之證明書後，即於92年9
    月8 日持上開結婚公證書及海基會證明書等資料，至臺南縣
    北門鄉戶政事務所填寫「結婚登記申請書」，申請辦理其與
    大陸地區女子曹菊鳳之結婚登記，致上開戶政事務所承辦人
    員陷於錯誤，經形式審查後，乃將甲○○與曹菊鳳於92年7
    月31日結婚之不實事項，登載於其職務上所掌屬公文書性質
    之戶籍登記資料內，並據以核發戶籍謄本，而足以生損害於
    戶政機關對於戶政管理及戶籍登記資料維護之正確性。甲○
    ○繼而於同年9 月17日前往臺南縣警察局學甲分局蚵寮派出
    所，填具「大陸地區人民進入臺灣地區保證書」，辦理大陸
    地區人民進入臺灣地區之保證責任，使具有實質審查權限之
    承辦員警核發保證書，再委由不知情之永強旅行社檢具上開
    不實之結婚公證書、海基會證明書、戶籍謄本、保證書等相
    關資料，於同年9 月25日向內政部警政署入出境管理局（業
    於96年1 月2 日改制為內政部入出國及移民署，以下仍稱入
    出境管理局）提出大陸地區人民進入臺灣地區旅行證申請書
    ，申請大陸地區女子曹菊鳳來臺，而行使上開登載不實之戶
    籍謄本等資料，後經入出境管理局人員實質審核結果，未能
    發覺甲○○與曹菊鳳假結婚之事實，而核發曹菊鳳之中華民
    國臺灣地區旅行證，並由甲○○輾轉交與曹菊鳳，使曹菊鳳
    得於93年1 月12日持前開旅行證非法進入臺灣地區得逞。嗣
    甲○○於行為後，在未有偵查犯罪職務之機關或公務員發覺
    其上開犯行前，於98年6 月11日前往臺南縣警察局學甲分局
    蚵寮派出所，向員警坦承上開犯罪事實，而自首接受裁判。
二、案經內政部入出國及移民署專勤事務第二大隊臺南縣專勤隊
    報請臺灣臺南地方法院檢察署檢察官偵查後聲請以簡易判決
    處刑。
    理  由
一、本件被告甲○○所犯係死刑、無期徒刑、最輕本刑為3 年以
    上有期徒刑以外之罪，其於本院準備程序中就被訴事實為有
    罪之陳述，經法官告知被告簡式審判程序之旨，並聽取公訴
    人、被告之意見後，由本院合議庭依刑事訴訟法第273 條之
    1 第1 項規定，裁定由受命法官獨任進行簡式審判程序，先
    予敘明。
二、上開事實，業據被告甲○○於警詢、偵查中及本院審理時均
    坦承不諱（見臺南縣專勤隊卷【下稱警卷一】第1 至6 頁、
    學甲分局卷【下稱警卷二】第1 至9 頁、偵卷第7 至8 頁、
    第本院卷第14頁反面、第19頁），並有內政部警政署大陸地
    區人民資訊管理系統、結婚登記申請書、戶籍謄本、大陸地
    區人民進入臺灣地區旅行證申請書、大陸地區人民進入臺灣
    地區保證書、結婚公證書、海基會證明書各1 份及旅客入出
    境記錄查詢、班機號碼資料各2 份在卷可證（見警卷一第7
    至16頁、警卷二第24至25頁），足見被告自白與事實相符，
    堪以採信。從而，本件事證明確，被告犯行洵堪認定。
三、按行為後法律有變更者，應將行為時之法律與裁判時之法律
    比較適用最有利於行為人之法律；又新舊刑法關於刑之規定
    ，雖同採從輕主義，惟比較時仍應就罪刑有關之共犯、未遂
    犯、連續犯、牽連犯以及累犯加重、自首減輕、暨其他法定
    加減原因、與加減比例等一切情形，綜其全部之結果，而為
    比較，再適用有利於行為人之法律處斷，而不得一部割裂分
    別適用不同之新舊法（最高法院24年上字第4634號、29年上
    字第964 號判例意旨、95年第8 次刑事庭會議決議參照）。
    本件被告行為後，94年2 月2 日修正公布之刑法，業已於95
    年7 月1 日施行（下稱修正後刑法），本件論罪科刑所適用
    之法律有所變更，茲詳述如下：
(一)、刑法第28條原規定：「2 人以上共同『實施』犯罪之行為者
    ，皆為共同正犯。」新法修正為：「2 人以上共同『實行』
    犯罪之行為者，皆為共同正犯。」將舊法之「實施」修正為
    「實行」。原「實施」之概念，包含陰謀、預備、著手及實
    行等階段之行為，修正後僅共同實行犯罪行為始成立共同正
    犯。是新法共同正犯之範圍已有限縮，排除陰謀犯、預備犯
    之共同正犯。新舊法就共同正犯之範圍既因此而有變動，自
    屬犯罪後法律有變更，而非僅屬純文字修正，應有新舊法比
    較適用之問題（最高法院96年度台上字第934 號判決意旨參
    照）。本案被告不論依修正前、後刑法第28條規定，均成立
    共同正犯，新法並無較有利於被告，依刑法第2 條第1 項前
    段規定，自應適用行為時即修正前之刑法第28條之規定。
(二)、修正後刑法第33條第5款規定：「罰金：新臺幣1,000元以上
    ，以百元計算之」，修正前之刑法同條款則規定：「罰金：
    1 元以上」（計算結果為「新臺幣30元」），故依修正後之
    規定，刑法第216 條、第214 條及臺灣地區與大陸地區人民
    關係條例第79條第1 項之法定刑中有關罰金刑之下限已經提
    高。是比較新舊法結果，以修正前之規定較為有利於被告。
(三)、刑法第55條後段關於牽連犯之規定業已刪除，是被告行為後
    法律已有變更，而本件被告於舊法時期所犯後述各罪，依新
    法應各別多次論斷之結果（即數罪併罰），其刑度顯較修正
    前應依刑法第55條後段之規定以從1 重之處斷結果為重，經
    比較新舊法結果，應即適用被告行為時之修正前刑法第55條
    牽連犯之規定從一重處斷。
(四)、修正後刑法第62條規定：「對於未發覺之罪自首而受裁判者
    ，得減輕其刑。但有特別規定者，依其規定」，而修正前刑
    法第62條則規定：「對於未發覺之罪自首而受裁判者，減輕
    其刑。但有特別規定者，依其規定」，亦即自首之法律效果
    由修正前之「應」減輕其刑，修正為「得」減輕其刑，自屬
    法律變更，經比較新舊法規定，以修正前之自首規定，較有
    利於被告。
(五)、修正後第41條第1 項有關易科罰金之折算標準，由修正前所
    規定「得以1 元以上3 元以下折算1 日」提高為「以新臺幣
    1,000 元、2,000 元、3,000 元折算1 日」，並刪除「因身
    體、教育、職業或家庭之關係，執行顯有困難者」之條件，
    第2 項增訂「前項規定於數罪併罰，其應執行之刑未逾6 月
    者，亦適用之」；而修正前刑法第41條第1 項之折算標準，
    係以1 元以上3 元以下折算1 日，依修正前罰金罰鍰提高標
    準條例第2 條規定，就其原定數額提高為100 倍折算1 日（
    經折算為新臺幣後，應以新臺幣300 元以上900 元以下折算
    1 日），故關於易科罰金之折算標準，顯以修正前之折算標
    準對被告較有利。
(六)、職是，本院綜合被告所涉全部罪刑之結果而為比較，依刑法
    第2 條第1 項前段之規定，以修正前刑法第28條、第33條第
    5 款、第55條、第62條等規定對被告較有利，依刑法第2 條
    第1 項前段規定，應適用被告行為時即修正前之上開刑法規
    定處斷。至有關易刑處分部分，依首揭判例、決議意旨，固
    無庸綜合比較一體適用，惟仍應適用有利於被告之規定，定
    其應執行刑及易刑之折算標準。
四、按臺灣地區與大陸地區人民關係條例第79條第1 項處罰違反
    同條例第15條第1 款所定使大陸地區人民非法進入臺灣地區
    罪，凡非經合法手續進入者皆包含之，使大陸地區人民以假
    結婚真入境之脫法方式，進入臺灣地區，即該當此罪，非以
    偷渡者為限，最高法院92年度台上字第40號判決可資參照。
    是本件被告以假結婚之方式，使大陸地區人民曹菊鳳於93年
    1 月12日非法來臺，核其所為，係犯92年12月31日修正施行
    後之臺灣地區與大陸地區人民關係條例第79條第1 項使大陸
    地區人民非法進入臺灣地區罪、刑法第216 條、第214 條行
    使使公務員登載不實文書罪。被告所為使公務員為不實登載
    後，復持該登載不實文書而行使之，則使公務員登載不實之
    低度行為，為行使使公務員登載不實文書之高度行為所吸收
    ，不另論罪。被告與涂羽旻、陳國泰、曹菊鳳4 人間，就上
    開行使使公務員登載不實罪之犯行，及被告與涂羽旻、陳國
    泰3 人間，就上開使大陸地區人民非法進入臺灣地區罪之犯
    行，有犯意聯絡與行為分擔，皆為共同正犯。被告所犯上開
    2 罪間，有方法、目的之牽連關係，依修正前刑法第55條後
    段之規定，應從1 重論以修正後臺灣地區與大陸地區人民關
    係條例第79條第1 項之罪。又被告於犯罪後，在未有偵查犯
    罪職權之機關或公務員發現其犯行前，即主動向臺南縣警察
    局學甲分局蚵寮派出所警員坦承犯行，並接受裁判之情，有
    該警詢筆錄1 份在卷可稽，已合於自首之要件，且因此自首
    而減省司法資源，爰依刑法第62條前段規定，減輕其刑。爰
    審酌被告以假結婚之方式，使大陸地區人民非法入境臺灣地
    區，不但損及國家之戶政機關、入出境管理局對於戶籍管理
    及入出境人口管制之正確性，所為誠屬不該，惟念及被告因
    思慮未周以致犯罪，犯後坦承犯行，已具悔意之犯後態度，
    並兼衡其生活狀況、品行、智識程度等一切情狀，量處如主
    文所示之刑。又被告犯罪後，中華民國九十六年罪犯減刑條
    例業於96年7 月4 日公布，並於96年7 月16日起施行，而被
    告上開犯罪時點，係在96年4 月24日之前，且所犯之罪核與
    該條例第2 條第1 項之規定相符，復無同條例第3 條限制減
    刑之除外情事存在，依該條例第2 條第1 項第3 款規定，減
    其上開宣告刑期2 分之1 ，並依修正前刑法第41條第1 項前
    段、廢止前罰金罰鍰提高標準條例第2 條規定，諭知易科罰
    金之折算標準。末查，被告前未曾因故意犯罪受有期徒刑以
    上刑之宣告，有臺灣高等法院被告前案紀錄表1 份在卷可按
    ，其因一時失慮，致罹刑典，且犯後主動向警方自首，顯已
    具有悔意，其經此偵、審程序及刑之宣告後，應知所警惕，
    信無再犯之虞，本院因認所宣告之刑，以暫不執行為適當，
    併宣告緩刑2 年，以啟自新。又被告犯罪雖在新法施行前，
    新法施行後，緩刑之宣告，應適用修正後刑法之規定，併此
    敘明（最高法院95年第8 次刑事庭會議決議參照）。
五、又臺灣臺南地方法院檢察署檢察官移送併辦之98年度營偵字
    第1394號，其被告為甲○○，所涉之犯罪事實為與大陸地區
    人民曹菊鳳假結婚並使其非法來臺，與本件聲請簡易判決處
    刑書所載之被告甲○○係屬同一，且所涉之犯罪事實亦屬同
    一事實，經核為同一案件，依法本院自應予以審理，附此敘
    明。
據上論斷，應依刑事訴訟法第273 條之1 第1 項、第299 條第1
項，臺灣地區與大陸地區人民關係條例第79條第1 項，刑法第2
條第1 項前段、第11條前段、第28條（修正前）、第216 條、第
214 條、第55條後段（修正前）、第74條第1 項第1 款、第41條
第1 項前段（修正前），罰金罰鍰提高標準條例第2 條（廢止前
），刑法施行法第1 條條之1 ，中華民國96年罪犯減刑條例第2
條第1 項第3 款、第7 條、第9 條，判決如主文。
中    華    民    國    98    年    11    月    24    日
                  刑事第八庭  法  官  蘇碧珠
以上正本證明與原本無異。
如不服本判決應於收受本判後10日內向本院提出上訴書狀，並應
敘述具體理由。其未敘述上訴理由者，應於上訴期間屆滿後20日
內向本院補提理由書狀（均須按他造當事人之人數附繕本）「切
勿逕送上級法院」。
                              書記官  許哲萍
中    華    民    國    98    年    11    月    24    日
附錄本判決論罪科刑依據法條全文
中華民國刑法第216條：
行使第210 條至第215 條之文書者，依偽造、變造文書或登載不
實事項或使登載不實事項之規定處斷。
中華民國刑法第214條：
明知為不實之事項，而使公務員登載於職務上所掌之公文書，足
以生損害於公眾或他人者，處3 年以下有期徒刑、拘役或5 百元
以下罰金。
臺灣地區與大陸地區人民關係條例第15條第1款
左列行為不得為之：
一、使大陸地區人民非法進入臺灣地區。
臺灣地區與大陸地區人民關係條例第79條第1 項：
違反第15條第1 款規定者，處1 年以上7 年以下有期徒刑，得併
科新臺幣100萬元以下罰金。


司法院資訊處製作；財團法人民間司法改革基金會備份。
